臺中高等行政法院判決　　　　　　　　　　　　　　　九十三年度訴字第二○三號
　　　　　　　　　　　　　　　.
　　原　　　告　甲　○
　　　　　　　　李招治即新裕砂石行
　　被　　　告　南投縣政府
　　代　表　人　乙○○
　　訴訟代理人　丙○○
右當事人間因區域計畫法事件，原告不服內政部中華民國九十三年三月五日台內訴字
第○九三○○○二三八七號訴願決定，提起行政訴訟，本院判決如左︰
　　主  文
原告之訴駁回。
訴訟費用由原告負擔。
　　事  實
一、事實概要：緣原告甲○向財政部國有財產局承租坐落南投縣集集鎮○○段九三四
    地號一般農業區農牧用地土地，經被告機關於民國九十二年十一月二十七日赴現
    場會勘，發現原告未經申請核准擅自將承租土地供原告李招治堆置砂石及設置砂
    石機具設備，作砂石場使用。被告機關認定原告違反區域計畫法第十五條第一項
    及非都市土地使用管制規則，依同法第二十一條第一項規定，以九十二年十二月
    十一日府地用字第○九二○二二八五○一○號函裁處原告甲○新台幣（下同）十
    萬元罰鍰，並限於文到一個月內拆除機具設施恢復作農業使用。原告等不服，提
    起訴願，原告甲○部分遭決定駁回，原告李招治部分逾法定期限未予決定，遂提
    起本件行政訴訟。
二、兩造聲明：
    (一)原告聲明求為判決：
    1.訴願決定及原處分均撤銷。
    2.被告應就坐落南投縣集集鎮○○段九三四地號土地作成變更編定為礦業用地使
      用之處分。
    (二)被告聲明求為判決：駁回原告之訴。
三、兩造之陳述：
    (一)原告主張之理由：
    1.緣原告甲○承租南投縣集集鎮○○段九三四地號土地，正相鄰砂石場及預拌混
      凝土工廠，形成低地地濕，鄰地砂石場工廠每動工砂泥灰飛揚附著於農作物葉
      片上，致作物生長萎縮枯黃，長久以來有耕種而無收成，因土地環境使然，上
      開土地失去農事耕種地力，年年虧損，因而以地制宜地盡其用，變更耕營，於
      八十七年間即堆置砂石，置砂石場機具設備作砂石場使用，因原告不諳辦理申
      請變更編定為礦業用地，且一般人對申請手續無能為力，遲致九十一年十月一
      日才向國有財產局辦理申請。國有財產局於九十一年十二月十三日現地勘查，
      於九十二年五月十三日以台財產中投二字第○九二○○○五○四一號函同意原
      告向被告申請變更編定為礦業用地在案。原告即依據國有財產局上揭同意函並
      具備申請書及文件，於九十二年五月二十六日向被告機關申請准予變更編定為
      礦業用地使用，經被告於九十二年七月三日府流資字第○九二○一一八○三九
      ○號函復，因政策上考量暫緩受理申請在案。
    2.原告早將上開集集鎮○○段九三四地號土地堆置砂石及設砂石場，惟因不諳申
      請程序遲至九十一年五月才申請，而被告之函復是以政策上考量暫緩受理申請
      ，非不受理申請，導致百姓「亦非可為，而是似可為」，此迷離行政，懸而不
      解禁者，則無形損傷人民生存權，受害者只有百姓。本件是原告自行申請而非
      經被告機關發現堆置砂石，被告機關於九十二年十一月二十七日現場會勘，確
      認系爭土地實地情形已堆置砂石及設置砂石機具設施作砂石場使用，是八十七
      年元月間即堆置設施，因而受被告機關以違反區域計畫法第十五條及非都市土
      地使用管制規則之規定，裁處原告甲○以十萬元並限於文到一個月內拆除機具
      設施恢復作農業使用，惟本件是原告甲○自行申請反受裁處罰鍰及拆除機具，
      有失公平，請惠給國家社會公平公正，容許存活空間。據被告自稱縣境內之砂
      石場分散各地，且大部分為非法設置，有九十二年八月二十九日自由時報刊載
      縣境內約有五十一間砂石場，只有一間合法，善良百姓誠實自行申請辦理反受
      裁處罰鍰及受拆除機具，實在「如果無申請即無事」與台語說「善的抓來殺，
      惡者放他去」，準此行政機關有裁量不當，大失公平公正，絕民於生。新裕砂
      石行鄰前鄰後均是砂石場及預拌混凝土工廠，本場夾其中間。
    3.新裕砂石行在八十六年二月三日經南投縣府核准營業登記（投建商營字第零肆
      零壹陸玖─零零號）及八十七年元月間已將該九三四地號土地作堆置砂石及作
      砂石場使用，有營利事業登記證影本及八十七年元月已設施砂石場機械及全景
      照片二張可稽。
    4.再對裁處拆除機具設施恢復耕作農業使用部分，系爭九三四地號土地已確實失
      去耕種環境地力，因此變更經營，國內農業環境一直是基金成本勞力投入不獲
      收穫，是全國眾人所悉，農業已凋萎，將及破產，一斤稻穀不如一個滷蛋，如
      以拆除機件將是求生不得，尚且政府一再是照顧百姓，解圍民困，一再研議違
      規合法化。
    5.又據訴外人陳照慶請示經濟部「一般農業區農牧用地相鄰碎解洗選砂石場及預
      伴混凝土廠之土地，請研商得變更礦業用地」一案，經經濟部九十二年八月二
      十一日經授務字第○九二○二八○六二八○號函復：「如說明第三項：至既存
      於一般農牧用地之碎解洗選場（砂石場）屬違規使用，經濟部亦已參照內政部
      九十一年二月五日台內中地字第○九一○○八三七三○號函告之審查處理原則
      ，將八十八年二月二十日前之既存違規砂石碎解洗選場納入輔導合法化。」
    6.綜上，本件因土地環境使然已失農業耕種地力，以地制宜、地盡其用，且經國
      有財產局同意依序辦理，相形於被告因政策上考量暫緩受理申請，美名規劃砂
      石專業區○○○道路，似有壟斷市場，經地方百姓大力反彈竟似消案，若仍長
      此懸不解禁，只有百姓受害，請惠給人民生存空間，體恤疾苦，解圍民困。故
      原處分及訴願決定等均有違誤，請撤銷原處分及訴願決定，並請判准被告應就
      坐落南投縣集集鎮○○段九三四地號土地為變更編定為礦業用地使用之處分，
      並應依內政部九十一年二月五日台內中地字第○九一○○八三七三○號函告之
      審查處理原則，就八十八年二月二十日前之既存違規砂石碎解洗選場，為納入
      輔導合法化之處分。
    (二)被告答辯之理由：
    1.查本件係財政部國有財產局臺灣中區辦事處南投分處以九十二年十一月十日台
      財產中投三字第○九二○○一一四六五號函向被告舉報其經管之南投縣集集鎮
      ○○段九三四地號國有非都市土地，遭原告占用供新裕砂石行作堆置砂石及放
      置砂石機具設施，經被告於九十二年十一月二十七日現場會勘時，土地實地情
      形確已違規堆置砂石及設置砂石機具設施作砂石場使用，有會勘紀錄表可稽，
      依區域計畫法第十五條、非都市土地使用管制規則第六條及其附表一規定，堆
      置砂石及設置砂石場非屬農牧用地容許使用項目，本案土地編定為一般農業區
      農牧用地，原告未依農牧用地容許使用項目使用，顯已違法，合先敘明。
    2.據原告所陳因毗連砂石場造成其承租之土地失去農事耕種地力，因而因地制宜
      ，地盡其用及旨揭地號土地業經財政部國有財產局同意變更編定為礦業用地乙
      節，查非都市土地變更編定應遵循法令規定之程序及條件辦理，原告仍應循適
      法途徑辦理，不得於尚未經核准前即擅自違規使用，且國有財產局係本於土地
      管理機關之權責而同意原告向被告申辦非都市土地變更編定，並非取得該局之
      同意即可擅自違規使用。
    3.第查依內政部九十一年二月五日台內中地字第○九一○○八三七三○號函示有
      關非都市土地申請變更編定案件，其申請基地之原始地形或地物已擅自變更者
      ，其既存違規事實需經認屬於八十八年二月二十日前即已存在，且經目的事業
      主管機關列為專案輔導其合法化經營者，於縣（市）政府對其違規行為依法處
      罰後，目的事業主管機關得於審核其實質要件符合規定後核准其興辦事業計畫
      。本案經實地查證原係堆置砂石，原告於被告實地會勘時並無法提出已於八十
      八年二月二十日前已作砂石場之證據，本案並不符合前開規定，且縱使該場符
      合前開規定得列為專案輔導合法化，仍需依法處罰後方得核准，併予敘明。
    4.基上，本案原告之訴應無理由，請判決如訴之聲明。
　　理  由
一、本件原處分之相對人雖為原告甲○，惟因該處分裁處原告甲○應將系爭土地上屬
    原告李招治所有之洗選砂石機具、設備，限文到後一個月內拆除，原告李招治以
    其為利害關係人於九十三年二月十六日提起訴願，訴願機關未於法定期限內對原
    告李招治作成訴願決定，原告李招治遂向本院提起行政訴訟，依法並無不合，合
    先敘明。
二、按「區域計畫公告實施後．．．非都市土地，應由有關直轄市或縣（市）政府，
    按照非都市土地分區使用計畫，製定非都市土地使用分區圖，並編定各種使用地
    ，報經上級主管機關核備後，實施管制．．．」「違反第十五條第一項之管制使
    用土地者，由該管直轄市、縣（市）政府處新臺幣六萬元以上三十萬元以下罰鍰
    ，並得限期令其變更使用、停止使用或拆除其地上物恢復原狀。」為區域計畫法
    第十五條第一項、第二十一條第一項所明定。次按「非都市土地使用分區劃定及
    使用地編定後，由直轄市或縣（市）政府管制其使用，並由當地鄉（鎮、市、區
    ）公所隨時檢查，其有違反土地使用管制者，應即報請直轄市或縣（市）政府處
    理。」、「非都市土地經劃定使用分區並編定使用地類別，應依其容許使用之項
    目及許可使用細目使用。但中央目的事業主管機關認定為重大建設計畫所需之臨
    時性設施，經徵得使用地之中央主管機關及有關機關同意後，得核准為臨時使用
    。中央目的事業主管機關於核准時，應函請直轄市或縣（市）政府通知土地登記
    機關於土地登記簿標示部加註臨時使用用途及期限。中央目的事業主管機關及直
    轄市、縣（市）政府應負責監督確實依核定計畫使用及依限拆除恢復原狀。」復
    為非都市土地使用管制規則第五條第一項及第六條第一項所明定。非都市土地使
    用管制規則第六條第四項附表一「各種使用地容許使用項目表」規定，農牧用地
    之容許使用項目包括採取土石（限於採取當地土石）及臨時堆置收納營建剩餘土
    石方（僅限於既有合法磚窯廠毗鄰之土地）。又內政部九十年五月二十八日台內
    中地字第九○八二八一八號令訂頒之非都市土地容許使用執行要點第四點規定：
    「使用各種使用地，應符合附件一及本規則附表一所定許可使用細目，未涉及建
    築行為及變更地形地貌者，除法令另有規定外，得免辦理許可使用手續。」
三、經查，本件坐落南投縣集集鎮○○段九三四地號之系爭土地，編定為一般農業區
    農牧用地，為原告甲○向財政部國有財產局台灣中區辦事處南投分處所承租，未
    經核准提供予原告李招治堆置砂石及設置洗選砂石機具設施，違規未做農業使用
    之事實，為原告所不爭執，並有土地登記簿謄本、國有耕地放租租賃契約書、照
    片及會勘紀錄表等件附卷可稽，自堪信為真實。原告雖為上開主張，惟原告甲○
    於九十一年十月一日向財政部國有財產局台灣中區辦事處南投分處申請辦理編定
    為礦業用地，雖經該分處於九十二年五月十三日以台財產中投二字第○九二○○
    ○五○四一號函復原告甲○：「．．．同意台端依『非都市土地變更編定執行要
    點』有關規定，逕向南投縣政府申辦變更編定為礦業用地，惟本函僅係同意依規
    申請變更編定程序之用，在未取得合法使用權源之前，請勿擅自使用，以免觸法
    ，請查照。」然原告甲○嗣後向被告申請准予編定為礦業用地，被告於九十二年
    七月三日以府流資字第○九二○一一八○三九○號函復因政策上考量，暫緩受理
    申請，而未予核准變更編定，有上開函附卷可稽。又原告等在系爭土地上設置砂
    石場，縱使於八十八年二月二十日前即已存在，且經目的事業主管機關列為專案
    輔導其合法化經營者，然其既未經核准變更使用，其違規使用，仍應受罰。從而
    ，本件原告甲○既未經主管機關核准而違法變更使用，被告認原告甲○違反區域
    計畫法第十五條第一項及非都市土地使用管制規則，依同法第二十一條第一項規
    定，以九十二年十二月十一日府地用字第○九二○二二八五○一○號違反區域計
    畫法案件處分書裁處原告甲○十萬元罰鍰，並限於文到一個月內拆除機具設施恢
    復作農業使用。揆諸首揭法條規定，核無違誤，訴願決定遞予維持，亦無不合。
    原告仍執前詞訴請撤銷，為無理由，應予駁回。
四、次按「原告之訴，有起訴不備其他要件者，行政法院應以裁定駁回之。」行政訴
    訟法第一百零七條第一項第十款定有明文。又「人民因中央或地方機關對其依法
    申請之案件，予以駁回，認為其權利或法律上利益受違法損害者，經依訴願程序
    後，得向高等行政法院提起請求該機關應為行政處分或應為特定內容之行政處分
    之訴訟。」行政訴訟法第五條第二項定有明文。依此規定當事人須經訴願程序後
    ，始得提起課以義務訴訟。查本件原告就訴之聲明第二項請求被告應就坐落南投
    縣集集鎮○○段九三四地號土地作成變更編定為礦業用地使用之處分部分，原告
    甲○於九十二年五月二十六日向被告機關申請准予變更編定為礦業用地使用，經
    被告於九十二年七月三日府流資字第○九二○一一八○三九○號函復，因政策上
    考量暫緩受理申請後，原告並未依法提起訴願。原告就此部分提起行政訴訟，依
    上開說明，其訴於法不合，應併予駁回。本件前揭部分既經以判決駁回之，爰不
    再另以裁定為之，附此敘明。
五、據上論結，本件原告之訴為一部不合法，一部無理由，依行政訴訟法第一百零七
    條第一項第十款、第一百九十五條第一項後段、第九十八條第三項前段，判決如
    主文。
中　　　華　　　民　　　國　　九十三　　年　　　八　　　月　　　四　　　日
                 臺 中 高 等 行 政 法 院   第 二 庭
                                審 判 長 法  官　胡　國　棟
                                         法  官　王　德　麟
                                         法  官　林　秋　華
右正本證明與原本無異。
如不服本判決，應於判決送達後二十日內向本院提出上訴書狀，其未表明上訴理由者
，應於提起上訴後二十日內向本院提出上訴理由書（須依對造人數附具繕本）；如於
本判決宣示或公告後送達前提起上訴者，應於判決送達後二十日內補提上訴理由書（
須附繕本）。未表明上訴理由者，逕以裁定駁回。
提起上訴應預繳送達用雙掛號郵票三九○元（三十四元及五元郵票各十份)。
中　　　華　　　民　　　國　　九十三　　年　　　八　　　月　　　四　　　日
                                         法院書記官　王　百　全
